臺灣高等法院刑事判決　　　　　　　　　　　　　　九十一年度上易字第八三四號
　　上　訴　人
　　即　被　告　甲○○
右上訴人因詐欺案件，不服臺灣桃園地方法院九十年度易字第一三０號，中華民國九
十一年一月四日第一審判決（起訴案號：臺灣桃園地方法院檢察署八十九年度偵字第
一三六六六號）提起上訴，本院判決如左：
    主  文
原判決撤銷。
甲○○連續意圖為自己不法之所有，以詐術使人將本人之物交付，處有期徒刑月，
如易科罰金，以佰元折算壹日。
    事  實
一、甲○○於民國八十八年七月五日對外招募互助會，期間自八十八年七月五日起至
    九十年三月五日止，連同會首共有二十一會，金額為新台幣（下同）二萬元，採
    內標方式，底標為二千元，每月五日在桃園縣大園鄉海口村甲○○所經營之「竹
    圍二嫂小吃館」開標。詎甲○○明知該互助會因遭他人倒會已於八十八年十二月
    五日開標後止會停標，竟仍意圖為自己不法所有之概括犯意，自八十九年一月起
    至同年三月止，未將實情告知會員乙○○，並佯稱會員以六千二百元、六千三百
    元、六千四百元得標，致乙○○陷於錯誤，先後三次在上揭小吃館將其所參加之
    兩個會之會款，於八十九年一月至同年三月間按期將八十九年一月會款二萬七千
    六百元、八十九年二月會款二萬七千四百元、八十九年三月會款二萬七千二百元
    交付甲○○。甲○○合計詐得八萬二千二百元。嗣於八十九年四月五日乙○○以
    五千八百元得標後，屢向甲○○請求交付標得之會款，甲○○竟一再拖延，嗣才
    告知該互助會早已停標，至此乙○○始知受騙。
二、案經乙○○訴由臺灣桃園地方法院檢察署檢察官偵查起訴。
    理  由
一、訊據上訴人即被告甲○○承認於八十九年十二月止會後，因告訴人乙○○於八十
    八年十一月未給付會款，八十九年一月份繳交二個月會費，伊只多收告訴人一個
    月之會款等情，惟否認有詐欺之犯行，辯稱：是因有四個會員得標後，跑了才止
    會，止會後有通知其他活會會員，會員中只有告訴人住臺北，其他都在附近，因
    為告訴人母親生病，所以無法告知告訴人，且告訴人應給之會錢也都遲延，是在
    八十九年一月份時才一起拿給伊，適告訴人之母親死亡，所以不好意思告知告訴
    人已止會之事實，才會把錢收下，八十九年三月四日告訴人到伊店裏，伊讓告訴
    人得標，是要還告訴人錢，切結書上之金額及日期是告訴人要伊寫的云云。
二、經查：
（一）被告於其所邀集之互助會於八十八年十二月底止會後，仍於八十九年一月至三
      月收取告訴人所繳交會費，三月時，二萬元的會錢扣除利息還付了一萬三千多
      （指一個會份）的會錢，並於八十九年四月五日被告於其所開設之上開小吃館
      ，由告訴人乙○○得標乙節，業據告訴人指訴綦詳，核與被告供陳：八十九年
      四月五日告訴人來說要標五千八百元，其亦同意，但因被那麼多人倒會付不出
      來。寫切結書及本票時，就說好每月攤還，但他們不要，才寫切結書等語（見
      臺灣桃園地方法院檢察署八十九年度他字第一四二七號卷第三十八頁）大致相
      符，並有被告所簽立之切結書影本一紙附卷可稽。則告訴人既係於八十九年四
      月五日始向被告表示欲標下該互助會，而被告亦表示同意，足見告訴人所稱：
      伊於八十九年一月至三月仍按期向被告繳交會款，堪以採信。此外，依被告自
      行提出卷附之儲蓄友誼會會員名冊一紙，其上金額欄自起會後係記載至八十九
      年四月為止，則自八十八年七月五日邀集該互助會起，扣除告訴人所稱得標之
      該月份，告訴人共繳交九期會款，亦與告訴人所稱伊繳交會款之總期數相符。
      另告訴人於參加上開互助會期間，承受證人即會員江立彬之一會，此據證人江
      立彬於原審證述明確（見原審九十年十一月二十七日訊問筆錄），而被告亦承
      認該事實，是告訴人參與被告二個會份，每會二萬元，共計應繳交三十六萬元
      （未扣除利息）之會款，再依告訴人陳稱：被告於告訴人被他人倒會後，無法
      給付全部金額，乃先交付告訴人十萬元等語（見偵查卷第二十九頁），則被告
      所欠告訴人之金額係二十六萬元（包括利息），此亦與被告所承認及前揭切結
      書所載之金額相符。參以證人即該互助會會員陳余阿圓（會單上載為余阿圓）
      於八十九年十一月二十三日檢察官偵訊時證稱：（你有參加此會？何時停標事
      ？）有。我加入二會，均活會。八十九年一月停標，八十八年十二月還有標等
      語（見偵查卷第三十頁背面）。證人即另一會員王仁元於八十九年十一月二十
      三日檢察官偵訊時證稱：（最後一次標會？）標五次後就未標會，約八十八年
      十二月停標。（見偵查卷第三十頁）。因八十八年七月係收會頭金（見他字卷
  第五頁會單之記載），並未開標，則據此計算係八十八年十二月標會後才止會
      。被告於止會後，仍向告訴人佯稱有會員得標，先後向告訴人詐收三期（月）
      即八十九年一至三月之會款甚明。被告於原審雖辯稱：只多收兩期會款及告訴
      人係於八十九年三月四日前來標會，切結書上之金額及日期是告訴人硬要其寫
      的云云，不僅與上開會員名冊之記載及切結書之記載不符，且為告訴人所否認
      ，而告訴人於本案審理中與被告達成和解並表示撤回本件告訴，有和解書及刑
      事撤回狀各一份附卷可參，當無設詞誣攀之虞，告訴人於和解後仍執前詞，堪
      以採信，是被告上開辯解，係事後卸責之詞，不足採信。告訴人於被告止會後
      所繳交之會錢，依被告所提之上開會員名冊記載計算，於八十九年一、二、三
      月時，告訴人所有之二會份均為活會，扣除標息後，分別繳交二萬六千四百元
      （計算公式為：二萬元－六千八百元＝一萬三千二百元，二會則為二萬六千四
      百元）、二萬七千元（計算公式同前，利息為六千五百元）及二萬七千元（計
      算公式同前，利息為六千五百元），告訴人一至三月共計繳交八萬零四百元（
      原判決載為九萬三千九百元）之會款。惟依告訴人於本院九十一年四月二十三
      日審判時所述：伊於八十九年一、二、三月份每會分別交給被告一萬三千八百
      元、一萬三千七百元、一萬三千六百元，伊參加二會，加倍付會款等語。合計
      交付被告八萬二千二百元，兩相比較以告訴人所述較為可採。告訴人雖於偵審
      中對於得標之金額有不一之陳述及曾經表示被告所多收取之會款僅八十九年一
      、二月份之情，惟前者係因對事實細節且不重要部分之不復記憶，蓋伊所關切
      者係被告所欠之全部金額；後者則係檢察官提示被告陳述後，告訴人對之表示
      意見，始依被告所述而為陳述（見偵查卷第四十二頁），此部分尚難認係符合
      實情，附此敘明。
（二）被告雖辯稱：係因告訴人母親病逝，不好意思再告知告訴人止會之情，才多收
      會款，告訴人有遲交會錢，八十九年一月（在原審則稱是八十九年二月）時，
      一次繳交兩個月的會錢，沒有詐欺之意云云。惟告訴人均係按月於繳交會款日
      三日內親自至被告上揭小吃館內繳交，只有九十年三月四日因母喪始有晚繳之
      情事，此據告訴人指訴綦詳。又被告於止會後仍收取告訴人三個月之會款，均
      已詳如前述。被告所多取之金額合計八萬二千二百元，則被告既明知告訴人遭
      逢母親病危之不幸，縱令對於止會之事實難以啟齒，亦應告以會錢可以緩交等
      情，而非令告訴人誤信互助會仍正常運作中並告之以得標金，而使告訴人陷於
      錯誤致繳交會款。被告施用詐術詐取告訴人之活會會款甚明，被告此一為辯，
      顯非可採。
（三）被告所邀集之互助會已於八十八年十二月間，因被多名死會會員倒會而止會，
      被告並自斯時起與其他活會會員（不含告訴人）協商償還方案，迄至本案進入
      偵審程序中，被告仍未償完畢等情，不僅經被告自陳在卷，亦經證人即該互助
      會之會員王仁元、陳余阿圓、劉梅蘭、宋香蘭證述明確（見偵查卷第三十、三
      十一、三十五、三十六頁及原審九十年七月十二日、八月十六日訊問筆錄），
      足認被告至少自八十八年十二月起，已陷於不能清償債務之狀況。其於明知積
      欠多筆債務，已無支付能力，仍詐收告訴人於止會後所繳交之會款，被告有為
      自己不法所有之詐欺意圖，至為灼然。綜上所述，本件事證已臻明確，被告前
      揭詐欺取財之犯行。洵堪認定。
三、核被告所為，係犯刑法第三百三十九條第一項之詐欺取財罪。被告先後三次向告
    訴人詐取上開會款之行為，時間緊接，手段相同，觸犯構成要件相同之罪，顯係
    基於概括犯意所為，為連續犯，應依刑法第五十六條之規定，以一罪論，並加重
    其刑。公訴人雖並未引用刑法第五十六條之條文，惟於起訴書之事實欄已具體載
    明被告詐取告訴人八十九年一至三月會款之事實，對於被告連續犯行已有記載，
    附此敘明。
四、原審以被告罪證明確，據以論罪科刑，雖非無見。惟查原判決認定被告詐取告訴
    人會款九萬三千九百元，惟實際上係八萬二千二百元，其認定與事實不符，尚有
    未洽。被告上訴意旨否認犯罪，並以被告已與告訴人達成民事和解，且表明願意
    分期償還，雖未全數清償完畢，然被告有清償之誠意，原審法院未為審酌，而未
    予宣告緩刑，指摘原判決不當，雖無理由。惟原判決既有前揭可議之處，自應由
    本院予以撤銷改判。爰審酌被告犯罪動機、手段、目的，所造成告訴人之損害，
    事後付與告訴人部分款項，被告犯罪後態度等一切情狀，量處如主文第二項所示
    之刑。又刑法第四十一條原規定「犯最重本刑為三年以下有期徒刑以下之刑之罪
    ，而受六月以下有期徒刑或拘役之宣告，因身體、教育、職業或家庭之關係，執
    行顯有困難者，得以一元以上三元以下折算一日，易科罰金。」，詐欺罪係最重
    本刑為五年以下有期徒刑之刑之罪，本不在得易科罰金之列。惟刑法第四十一條
    業於九十年一月十日修正公布為「（第一項）犯最重本刑為五年以下有期徒刑以
    下之刑之罪，而受六個月以下有期徒刑或拘役之宣告，因身體、教育、職業、家
    庭之關係或其他正當事由，執行顯有困難者，得以一元以上三元以下折算一日，
    易科罰金。但確因不執行所宣告之刑，難收矯正之效，或難以維持法秩序者，不
    在此限。（第二項）併合處罰之數罪，均有前項情形，其應執行之刑逾六月者，
    亦同。」。其中易科罰金之數額依罰金罰鍰提高標準條例第二條規定，已提高為
    一百倍。該第四十一條之修正條文於同月十二日生效，被告犯罪後，法律業已變
    更，且修正後之法律有利於被告，依刑法第二條第一項前段規定，適用修正後刑
    法第四十一條第一項前段，並就所處之刑，諭知易科罰金之折算標準。被告自承
    尚未全部清償告訴人會款，本院認不宜對被告為緩刑之宣告，附此敘明。
據上論斷，應依刑事訴訟法第三百六十九條第一項前段、第三百六十四條、第二百九
十九條第一項前段，刑法第二條第一項前段、第五十六條、第三百三十九條第一項、
第四十一條第一項前段，罰金罰鍰提高標準條例第一條前段、第二條，判決如主文。
本案經檢察官林炳雄到庭執行職務。
中      華      民      國    九十一    年      四      月     三十     日
                              臺灣高等法院刑事第三庭
                                  審判長法  官  張  連  財
                                        法  官  張  傳  栗
                                        法  官  李  英  勇
右正本證明與原本無異。
不得上訴。
                                        書記官  倪  淑  芳
中      華      民      國     九十一   年      五      月      一      日
附錄本案論罪科刑法條全文：
刑法第三百三十九條：
意圖為自己或第三人不法之所有，以詐術使人將本人或第三人之物交付者，處五年以
下有期徒刑、拘役或科或併科一千元（已提高十倍為一萬元）以下罰金。
以前項方法得財產上不法之利益或使第三人得之者，亦同。
前二項之未遂犯罰之。
